臺灣彰化地方法院北斗簡易庭小額民事判決
110年度斗小字第120號
原      告   施教競  
訴訟代理人   周瑞鎧律師
複  代理人   陳柏宏律師
被      告   黃劉美月
兼訴訟代理人 林源豐  
上列當事人間請求損害賠償事件，本院於民國110年3月26日言詞
辯論終結，判決如下：
    主  文
原告先位之訴駁回。 
被告林源豐應給付原告新臺幣肆萬捌仟捌佰貳拾伍元，及自民國
一○九年十月十六日起至清償日止，按年息百分之五計算之利息
。
原告其餘備位之訴駁回。
訴訟費用新臺幣壹仟元由被告林源豐負擔。
本判決第二項得假執行；但被告林源豐如以新臺幣肆萬捌仟捌佰
貳拾伍元為原告預供擔保，得免為假執行。 
    事實及理由
一、按訴訟送達後，原告不得將原訴變更或追加他訴。但請求之
    基礎事實同一，或不甚礙被告之防禦及訴訟之終結者，不在
    此限，民事訴訟法第255條第1項第2款、第7款分別定有明文
    。此規定於小額訴訟程序仍適用之，此參同法第436條之23
    準用同法第436條第2項規定自明。經查，原告起訴原聲明：
    被告應連帶給付原告新臺幣(下同)48,825元，及自支付命令
    送達翌日起至清償日止，按年息5%計算之利息(請求權為民
    法第792條、第184條第1項前段、第185條第1項)；嗣於民國
    110年3月26日當庭變更聲明：先位聲明：被告黃劉美月應給
    付原告48,825元，及自支付命令送達翌日起至清償日止，按
    年息5%計算之利息(請求權為民法第792條)。備位聲明：被
    告應連帶給付原告48,825元，及自支付命令送達最後一位被
    告翌日起至清償日止，按年息5%計算之利息(請求權為民法
    第184條第1項前段、第185條第1項)，核屬基礎事實同一，
    且亦不甚礙被告之防禦及訴訟終結，合於前揭規定，應予准
    許。 
二、原告主張：
　㈠被告黃劉美月先前委請被告林源豐興建被告黃劉美月所有坐
    落於彰化縣○○鎮○○段000○0○000○0地號土地(下稱系爭107之1
    、107之2地號土地)上之建物，被告向鄰地所有權人即彰化
    縣○○鎮○○段000地號土地(下稱系爭107地號土地)所有權人即
    原告借用系爭107地號土地鄰近系爭107之1地號土地部分土
    地(下稱系爭土地)，以利該處圍牆施工，被告林源豐施工時
    將系爭土地上之紅白磚移置在旁，並刨除系爭土地地面，但
    圍牆完工後，被告卻拒絕將系爭土地回復原狀，原告因此雇
    工回復原狀，而支付48,825元費用，原告自得依民法第792
    條規定，請求被告黃劉美月給付上開原告受損之金額等語，
    並聲明：如上開變更先位聲明所示。
　㈡倘認原告先位訴訟無理由，被告上開興建建物，原告依相鄰
    關係雖應容忍被告使用系爭土地，但原告並無義務容忍被告
    挖掘系爭土地，被告此種挖掘系爭土地之舉，已逾越民法第
    792條之規定，損及原告對系爭土地之所有權，原告自得依
    民法第184條第1項前段、第185條第1項規定向被告請求連帶
    賠償其上開所受損害48,825元等語，並聲明：如上開變更備
    位聲明所示。
三、被告則以：當時原告所有之系爭107 地號土地要與系爭107-
    1 、107-2 地號土地一起蓋房子，後來原告又反悔不蓋。另
    原告就住在系爭107 地號土地後面，每天都在該處出入，假
    如沒有原告同意，被告去挖掘是不可能的，本件是原告同意
    被告挖掘土地，是經過原告同意。另原告所提出之請款單僅
    有空心磚部分與被告有關，其餘無關等語，並聲明：原告之
    訴駁回。
四、本院之判斷： 
  ㈠先位之訴：
  ⒈原告主張，其為系爭107地號土地之所有權人，被告黃劉美月
    為系爭107-1、107-2地號土地之所有權人，而系爭107地號
    土地與系爭107-1、107-2地號土地為相鄰之土地，被告林源
    豐於系爭107-1、107-2地號土地上為被告黃劉美月興建建物
    ，於施工期間，被告經原告同意使用系爭土地等事實，並提
    出被告林源豐興建建物之標示牌及工地現場照片、系爭107
    、107-1、107-2地號土地複丈成果圖、系爭土地經被告林源
    豐施工後以及原告回復原狀之彩色照片等件為證，而被告對
    此僅為上開抗辯，並提出建照、系爭土地經被告林源豐施工
    後以及原告回復原狀之彩色照片等件為證，自應堪信原告此
    部分主張為真正。
  ⒉按土地所有人因鄰地所有人在其地界或近旁，營造或修繕建
    築物或其他工作物有使用其土地之必要，應許鄰地所有人使
    用其土地。但因而受損害者，得請求償金。民法第792 條定
    有明文。通行權人對於通行地因此所受損害，固應支付償金
    ，且此項償金支付義務，於通行權確定時起即為通行人之法
    定負擔。惟償金之支付與通行權間並無對價關係，被通行之
    土地所有人如未於通行權之訴提起反訴請求，亦非不得於通
    行權訴訟確定後另行訴求給付( 最高法院86年台上字第3265
    號判決意旨可資參照 ) 。又民法第787條、第788條所稱之
    償金，係指通行權人之適法通行行為致通行地所有人不能使
    用土地所受損害之補償而言，該償金之計算標準與支付方法
    ，民法雖未設有規定，惟核定該給付，仍應先確定通行地之
    位置與範圍，並斟酌通行地所有人所受損害之程度，即按被
    通行土地地目、現在使用情形，以及其形狀、附近環境、通
    行以外有無其他利用價值、通行權人是否獨占利用、通行期
    間係屬永久或暫時等具體情況而定，至通行權人因通行所得
    之利益，則非考量之標準(最高法院94年度台上字第2276號
    判決意旨參照) 。經查，被告黃劉美月因興建建物，有使用
    原告所有系爭土地之必要，已如上述，是原告對同意被告黃
    劉美月使用系爭土地一情，僅能依民法第792條之規定請求
    系爭土地因使用、收益受到限制所受之損害，而無法請求被
    告林源豐施工時將系爭土地上之紅白磚移置在旁，並刨除系
    爭土地地面，但圍牆完工後，被告卻拒絕將系爭土地回復原
    狀，原告因此雇工回復原狀之損害，從而，原告本於民法第
    792條之規定，請求如先位聲明所示之事項，為無理由，難
    以准許，應予駁回。
　㈡備位之訴：
  ⒈按因故意或過失，不法侵害他人之權利者，負損害賠償責任
    ，民法第184 條第1 項第前段定有明文。是依民法第184條
    第1項前段規定，侵權行為之成立，須行為人因故意過失不
    法侵害他人權利，亦即行為人須具備歸責性、違法性，並不
    法行為與損害間有因果關係，始能成立，且主張侵權行為損
    害賠償請求權之人，對於侵權行為之成立要件應負舉證責任
    。又損害賠償之債，以有損害之發生及有責任原因之事實，
    並二者之間有相當因果關係為其成立要件。
　⒉原告主張被告林源豐施工時將系爭土地上之紅白磚移置在旁
    ，並刨除系爭土地地面，但圍牆完工後，被告林源豐卻拒絕
    將系爭土地回復原狀，原告因此雇工回復原狀，而支付48,8
    25元費用一情，為被告林源豐否認，然原告對於此情，已提
    出上開事證佐證之，雖被告林豐源對此抗辯為原告已同意被
    告挖掘一情，但被告對此項抗辯所提上開事證至多僅能證明
    原告曾有意以系爭107 地號土地與系爭107-1、107-2 地號
    土地合建建物，尚不足佐證原告有同意被告林源豐挖掘系爭
    土地，更遑論原告有同意被告林豐源毋庸將系爭土地回復原
    狀，自堪信原告此部分主張被告林源豐對原告有如前述之在
    系爭土地上挖掘行為為真正，是被告林源豐此舉對原告而言
    自屬侵權行為，原告依上開規定，主張被告林源豐負侵權行
    為損害賠償責任，應屬有據。
　⒊另被告黃劉美月雖有委託被告林源豐興建建物，並有向原告
    借用系爭土地使用之舉，但原告並未舉證證明被告黃劉美月
    此舉與原告上開所受損害之發生，被告黃劉美月有何故意、
    過失以及相當因果關係，從而，原告主張被告黃劉美月負侵
    權行為損害賠償責任，應屬無據。
  ⒋本件因被告林源豐拒絕將系爭土地回復原狀，原告因此雇工
    回復為原狀支付48,825元，此有原告所提之請款單及存款憑
    條可證。而被告林源豐對此抗辯原告所提出之請款單僅有空
    心磚部分與被告林源豐有關，其餘無關一情，惟該請款單項
    目為怪手破碎開挖、營建廢料運棄、土方回填2米、級配回
    填1米、2分細石0.5米、填縫細砂0.5米、空心磚施工、混凝
    土4000磅澆置含工料等項目，衡與被告林源豐施工後以及原
    告回復原狀之彩色照片相符，是系爭土地回復原狀因此支出
    上開項目費用，與常情並無相違，是被告林源豐此部分抗辯
    並無可採。
  ㈢綜上所述，原告先位之訴為無理由，應予駁回，而原告備位 
    之訴，其本於侵權行為之法律關係，請求被告林源豐應給付
    48,825元，及自支付命令送達翌日即109年10月16日起至清
    償日止，按年息5%計算之利息，為有理由，逾此部分之請求
    則無理由，應予駁回。
五、本件原告勝訴部分，係依小額程序所為被告林源豐敗訴之判
    決，依民事訴訟法第436條之20規定，應依職權宣告假執行
    。並依同法第392條第2項，依職權為被告林源豐預供擔保，
    得免為假執行之宣告。
六、本件事證已臻明確，兩造其餘攻擊防禦方法及所舉證據，經
    審酌結果，核與本件判決結論均無影響，爰不一一論述，附
    此敘明。
七、訴訟費用負擔之依據：民事訴訟法第79條。本件訴訟費用額
    為原告繳納之第一審裁判費1,000元，應由敗訴之被告林源
    豐負擔。
中    華    民    國   110    年    4    月     16    日
                  臺灣彰化地方法院北斗簡易庭
                          法  官  楊鑫忠　
以上正本係照原本作成。
如對本判決不服，得於送達後20日內以判決違背法令為理由，向
本院提起上訴狀(須附繕本)。
中    華    民    國   110    年    4    月     16    日
　　　　　　　　　　　　　書記官  張清秀